最高法院刑事判決　　　　　　　　　 111年度台上字第3587號
上　訴　人　李文仁


選任辯護人　林泓帆律師
上列上訴人因妨害性自主案件，不服福建高等法院金門分院中華
民國111年5月17日第二審判決（111年度侵上訴字第1號，起訴案
號：福建金門地方檢察署108 年度偵緝字第40號），提起上訴，
本院判決如下：
    主  文
原判決撤銷，發回福建高等法院金門分院。
    理  由
一、本件原判決認定上訴人甲○○有其事實欄所載對被害人（代
    號：BY000-A108006 ，民國82年00月生，真實姓名、年籍均
    詳卷，下稱Ａ女）為強制性交犯行，因而撤銷第一審論處上
    訴人乘機性交罪刑之判決，改判就起訴之犯罪事實，變更檢
    察官所引應適用之法條（刑法第225條第1項之乘機性交罪）
    ，論處上訴人對心智缺陷之女子以強暴之方法而為性交罪刑
    ，固非無見。
二、惟查：
    審理事實之法院對於被告有利及不利之證據，應一律注意，
    詳為調查，綜合全案證據資料，本於經驗法則以定其取捨，
    並將取捨證據及得心證之理由於判決內詳為說明，又有罪判
    決書之事實欄為適用法令之依據，應將法院依職權認定與犯
    罪構成要件有關之事項，詳加記載明白，然後於理由內逐一
    說明其憑以認定之證據，使事實及理由兩相一致，方為合法
    。而證據雖已調查，但若仍有其他重要證據或疑點尚未調查
    釐清，致事實未臻明瞭者，即與未經調查無異，如遽行判決
    ，仍難謂無應於審判期日調查之證據未予調查之違法。
    又刑法第221條、第222條規定之強制性交罪，其構成要件係
    以強暴、脅迫、恐嚇、催眠術或其他違反其意願之方法而為
    性交。而刑法第225條第1項之乘機性交罪，以「對於男女利
    用其精神、身體障礙、心智缺陷或其他相類之情形，不能或
    不知抗拒而為性交」為犯罪成立要件。關於被害人「不能或
    不知抗拒」狀態之認定，以被害人身、心之客觀狀態作為認
    定標準，不能偏離保護被害人性自主意思決定權之主軸，不
    以被害人已無意識，或其辨識能力或依其辨識而行為之能力
    有欠缺為必要，而應以被害人因精神障礙等情形，達於無法
    或「難以清楚表達」其性自主意願之程度者即足。
  ㈠原判決認定：上訴人「強拉」Ａ女右手、「手推」Ａ女後背
    部，將Ａ女「拉進」廢棄空屋內。並「強行」脫下Ａ女之外
    褲及內褲等，而以此等強暴方法，對Ａ女為性交行為等情。
    然Ａ女於警詢時陳稱：「連長」（按係上訴人之綽號）「握
    著」我的右手腕……他把我吊帶褲的兩條線弄掉，我的褲子
    就掉下來，他要我脫內褲，我開始拖時間，他一直要我快點
    ，「我後來就自己脫內褲」，他也幫我脫掉內褲。（「連長
    」對你性侵時，有無毆打你？脅迫、恐嚇、催眠術或使用其
    他違反你意願的方法？）沒有打我，只是一直要我不要跟別
    人講，就像是我跟你們（按指警員及社工）講話這樣講等語
    （見警卷第10、11頁），並於第一審審理時為大致相符之證
    述（見第一審卷第392至398頁）。又上訴人於第一次警詢時
    供稱：我沒強迫她（按指Ａ女），我有請她快一點把吊帶褲
    脫下。她自己脫掉內褲；於第二次警詢中陳稱：我拉她（按
    指Ａ女）手腕，她沒有反抗跟拒絕。進去側門後，我就沒拉
    她，她走在前面，我走後面，我有用手掌稍微推一下她的後
    背，她就直接走進房間，我沒使用暴力及脅迫等方式等語（
    見警卷第4、5頁、偵字第651 號卷第27頁），亦與Ａ女所述
    上情無違。上訴人究有如何「強拉」、「手推」、「拉進」
    及「強行脫下」之具體行為，而得認為屬「強暴」之手段？
    此有何事證可憑？均不無疑義。既事涉上訴人對Ａ女究竟有
    無施用強暴之方法而為性交，乃強制性交罪之重要構成要件
    ，自有詳加調查、審認之必要。原審未予調查釐清，僅援引
    Ａ女於警詢及第一審審理時有欠明確之證述，而未進一步說
    明其論斷之理由，遽認上訴人有加重強制性交犯行，有調查
    職責未盡及理由不備、矛盾之違法。
  ㈡上訴人於偵訊時陳稱：我一開始不知Ａ女有身心障礙，但搭
    訕時，Ａ女講話反反覆覆，我覺得她怪怪的，我沒有強迫她
    ，她也沒拒絕，我利用Ａ女怪怪的，跟她發生性行為；於第
    一審審理時供稱：我承認犯乘機性交罪各等語（見偵緝字第
    40號卷第32頁，第一審卷第366 頁）。對照Ａ女所述被害具
    體情節，尚非全然無稽而不足採信。倘上訴人於「客觀上」
    未對Ａ女施以明顯、具體之強暴手段，則上訴人「主觀上」
    是否僅係乘機性交，而無強制性交之犯意？仍不無研求之餘
    地。另關於Ａ女表達其性自主意願之能力，依卷附衛生福利
    部金門醫院精神鑑定報告書記載：「壹拾參、鑑定總結：㈠
    Ａ女有無理解、辨識性行為之能力？受鑑定人雖為輕度智能
    障礙，但對於性行為之理解與辨識能力無明顯缺損，惟可能
    會將性行為過程皆以性侵一詞概稱之。㈡Ａ女有無同意性行
    為能力？受鑑定人因智能限制及缺乏經驗，以致表達同意之
    能力較為不足。㈢Ａ女有無抗拒性行為能力？受鑑定人知道
    若不同意性行為可表達抗拒，但因智能限制、不知所措及恐
    懼因素，而難以充分表達抵抗。」（見第一審卷第213 頁）
    。如果無訛，Ａ女有輕度智能障礙，對於性行為之理解與辨
    識能力雖無明顯缺損，但對於表達性同意之能力較為不足，
    且「難以充分表達」。又卷附Ａ女個案家庭訪視輔導摘要表
    、紀錄表顯示：Ａ女表達能力不佳，缺乏自信，怯於表達意
    見，在家時不太敢表示意見等旨（見同上卷第85至89頁、第
    109至115頁），以及第一審審理期日對Ａ女進行交互詰問時
    ，審判長特別指示於筆錄記載：Ａ女明顯低頭，撥弄自己的
    瀏海，頭部左搖右搖，呈現明顯精神壓力狀態，所以她當下
    沒辦法直接表達等語（見同上卷第397 頁）。益徵Ａ女平常
    已不太能表示意見，於壓力下更無法直接表達意見。則Ａ女
    是否於事發時，因此未能明確表達拒絕之意，亦未有具體反
    抗動作，致上訴人誤認其所為並未違反Ａ女之意願，而無強
    制性交之犯意？Ａ女有無不能或不知抗拒之情形？殊值進一
    步審酌。此攸關上訴人應成立之罪名，自應調查明白。原審
    未予調查釐清，亦未為必要之說明，逕認上訴人有強制性交
    之犯意、Ａ女無不能或不知抗拒之情形，而對上訴人較為不
    利之認定，同有調查職責未盡及理由不備之違法。
三、以上或為上訴意旨所指摘，或為本院得依職權調查之事項。
    且原判決上述違背法令，已影響於事實之確定，本院無從據
    以自為裁判，應認原判決有撤銷發回更審之原因。
據上論結，應依刑事訴訟法第397條、第401條，判決如主文。
中    華    民    國   111    年    8     月    25    日
                  刑事第五庭審判長法  官  李  錦  樑  
                                  法  官  林  孟  宜  
                                  法  官  吳  淑  惠  
                                  法  官  錢  建  榮  
                                  法  官  周  政  達  
本件正本證明與原本無異
                                  書記官
中    華    民    國   111    年    8     月    30    日